【裁判字號】    90,上訴,2662
【裁判日期】    900921
【裁判案由】    侵占等
【裁判全文】
臺灣高等法院刑事判決                            九十年度上訴字第二六六二號
    上  訴  人
    即  被  告  甲○○
右上訴人因侵占等案件，不服臺灣士林地方法院八十八年度訴字第四八八號，中華民
國九十年五月十六日第一審判決（起訴案號：臺灣士林地方法院檢察署八十八年度偵
字第七八六一號）提起上訴，本院判決如左：
    主  文
原判決撤銷。
甲○○連續意圖為自己不法之所有，而侵占對於業務上所持有之物，處有期徒刑捌月
，偽造之「世盈纖維股份有限公司」印章壹顆，及如附表所示支票背面偽造之上開印
文各壹枚共柒枚均沒收；又傷害人之身體，處有期徒刑月，銀色戒指虎壹只沒收；
應執行有期徒刑拾月，偽造之「世盈纖維股份有限公司」印章壹顆，及如附表所示支
票背面偽造之上開印文各壹枚共柒枚、銀色戒指虎壹只均沒收。
    事  實
一、甲○○於民國八十六年四月一日起至八十七年十一月三十日止任職世盈纖維股份
    有限公司（以下簡稱世盈公司）擔任業務員，並自八十七年十二月一日起任職世
    盈公司業務經理，負責對外接洽、承接訂單及收取貨款等業務，為從事業務之人
    ，竟意圖為自己不法之所有，並基於概括之犯意，連續自八十七年三月間某日起
    至八十八年三月五日止，利用向附表所示之客戶收取貨款之機會，要求客戶把應
    給付給世盈公司之貨款及應退還之空運費，另開立如附表所示之七紙支票交由甲
    ○○收執，甲○○旋將其業務上所持有瑜東企業股份有限公司（以下簡稱瑜東公
    司）、侑俊企業有限公司（以下簡稱侑俊公司）、寶景實業有限公司（以下簡稱
    寶景公司）等簽發，如附表所示支票七紙，予以侵占入己，未依規定繳回公司，
    再於如附表所示發票日，在台北市士林區○○○街○段二四之一號世盈公司內，
    以其先前於八十七年間某日，在台北市○○區○○路某刻印店，委請不知情之成
    年刻印商所偽刻之「世盈纖維股份有限公司」印章壹顆，連續蓋用於上開支票背
    面，用以偽造世盈公司已領款，以資行使，共取得新台幣（下同）十一萬一千四
    百九十二元，足生損害於世盈公司。世盈公司代表人乙○○得知甲○○收取貨款
    之帳目不清後，即於八十八年三月十六日以電話通知甲○○出面說明，甲○○於
    八十八年三月十七日上午十時許，至前開世盈公司乙○○辦公室內，甲○○、乙
    ○○雙方就上開款項究係甲○○應得之報酬，抑或係應繳回公司之貨款，發生爭
    執，甲○○竟基於普通傷害之犯意，以戴有戒指虎之右手毆打乙○○（起訴書誤
    繕為以釘書針訂其頭部），致乙○○受有左側頭皮（顳部）撕裂傷三公分長、右
    手（起訴書誤繕為左手）食指及中指深刮傷（長約零點四公分及零點六公分），
    左側下眼眶瘀血二Ｘ一公分等傷害。
二、案經世盈纖維股份有限公司及乙○○訴請台灣士林地方法院檢察署檢察官偵查起
    訴。
    理  由
一、訊據上訴人即被告甲○○對於前揭時、地將所收取之貨款及客戶退還之空運費支
    票七紙，金額計十一萬一千四百九十二元，並蓋用自己所刻之世盈公司印章於該
    等支票背面以資行使及毆打告訴人乙○○之事實坦承不諱，惟矢口否認有業務侵
    占、行使偽造私文書及傷害之犯行，辯稱：伊並非世盈公司員工而係掮客，根據
    協議書之約定，上開金額是伊可以領得之佣金，又乙○○有同意伊刻世盈公司之
    印章，而伊之所以毆打乙○○，係因乙○○製造口角，先動手毆打伊，伊係出於
    自衛才毆打乙○○云云。
二、經查：
  (一)右揭業務侵占、行使偽造私文書事實，業據告訴人世盈公司代表人乙○○於偵查
    及歷審中指訴綦詳，且堅指被告於八十六年四月一日初進入公司時原本係向公司
    領薪水，其後因業績達不到，八十七年十二月一日起才改為毛利達二百五十萬元
    ，抽取百分之三十五之毛利，三個月結算一次，且應將所收取之貨款、支票等繳
    回公司並兌現後，公司再結算支付報酬與被告，且並未同意被告刻公司印章等語
    （見原審卷第十五頁反面、第十六頁正面、反面、第二六六頁，本院九十年八月
    二十七日訊問筆錄第六頁），而依卷附（八十八年度他字第五一八號偵查卷第十
    九頁至第二三頁）協議書第一條約定：「任職職務：業務經理，負責本公司對外
    接洽訂單。完成收款後再做正確之成本分析毛利表，由王君及公司主管簽閱為
    憑」、第二條約定：「稅金及薪資給付辦法：給付費用採個人業績，壹年毛利
    額達二百五十萬元內以百分之三十五抽成，超越以上之部分，以百分之四十抽成
    ，三個月為一季，每季結帳並給付；客戶收回貨款兌現後，付現款予王君」，
    可見被告並無將收自客戶之貨款直接當作報酬之權利。其應俟款項繳回公司後，
    公司依其業績每季結帳後再給付。即被告於本院調查時亦供承：「．．．，我先
去找客戶，與客戶接洽以後，就算毛利，我錢收回去，老闆才算抽成給我，有保
    障金，所以抽成是以百分之五，因為報稅的關係，才用薪水的名目。」等語（見
    本院九十年八月二十七日訊問筆錄第七頁），並有被告八十八年三月二十九日回
    覆律師函書在卷可稽，而該書也記載：「．．．，且本人（即被告）所接之訂單
    ，都必須經李君（指乙○○）審核後，才算完成接單之程序，本人也將客戶之貨
    款收回繳交會計，會計也隨即作出成本分析表，以便本人與李君結算佣金之憑證
    ，．．．」等語（見他字卷第二九頁反面），堪認告訴人世盈公司代表人乙○○
    前揭指述與事實相符。
  (二)又被告領取附表編號二至六之款項係假藉客戶瑜東公司、侑俊公司、寶景公司等
    主張貨物有瑕疵而扣款，然實際該等客戶並未扣款，被告卻將該等支票據為己有
    等情，亦據證人即世盈公司會計王素貞於偵訊中證稱：「（七千五百元支票怎一
    回事？）被告稱貨有瑕疵要扣款，他就請客戶開二張票，一張拿回公司報帳，另
    一張當佣金」、「我們要收回的款項差七千五百元，甲○○報帳時稱是客戶抱怨
    貨有瑕疵扣的款，後來我們到客戶處去查，才發現分別開二張支票，．．．，另
    一筆五千元的情形，跟七千五百元那筆情形相同。七千五百元的支票是寶景實業
    有限公司開出的，五千元支票是侑俊公司開的。．．．」、「盜刻印章是甲○○
    擅自做的，佣金部分也是我們事後發現的。．．．」等語（見他字卷第四八頁正
    面、反面、第四九頁反面），核與證人即侑俊公司負責人吳崑宗於原審調查時證
    稱：「．．．，當時我有跟被告說照理來說這個部分要扣款，但是他有跟我說他
    工作上的辛苦，然後跟我說可否支票開二張，這五千元是否可以算是他工作上的
    辛苦，給他鼓勵，我當時有跟他說要他跟老闆協調。」（見原審卷第二三一頁）
    ；證人即寶景公司負責人陳定國於原審調查時證稱：「．．．，當初要我開二張
    票的時候，我有問他為何要開二張，他告訴我，他與股東之間有傭金的問題，如
    果我另外開，他們比較好計算傭金，我們公司就該筆交易並沒有發現有瑕疵而扣
    款，是我們應付的金額開成二張。二張票的抬頭應該都是以世盈公司為抬頭。」
    （見原審卷第二三三頁）；證人瑜東公司之負責人林靜枝證稱：「（提示卷附對
    帳單，是否你與告訴人對帳之後的結果？）這是十二月中旬時告訴人到我們公司
    對帳的結果。貨款我們是百分之百開支票，都是開世盈公司的名義，都是開第一
    商業銀行新店分行的支票。」、「（被告所取走之金額，你是否知情？）我不知
    道。．．．」（見原審卷第二六五頁）各等語相符。另附表編號一之支票，係瑜
    東公司退還告訴人世盈公司之空運費，附表編號七之支票，則係被告向瑜東公司
    所報貨物單價與回報告訴人世盈公司單價之價差，亦據告訴人世盈公司代表人乙
    ○○指述在卷，並經證人林靜枝證述屬實。
  (三)此外，復有請款單三十九紙、告訴人世盈公司與瑜東公司之對帳單一紙（原審卷
    第二六一頁）、如附表所示編號四、五之支票正、反面影本二紙（見他字卷第十
    二頁、原審卷第二七四頁）及第一商業銀行新店分行九十年二月六日一新字第一
    九號函（見原審卷第二八一頁）暨所附瑜東公司支票存款第００九二六號八十六
    年至八十八年全部之交易明細資料七十九張（外放資料袋）在卷可稽。
  (四)雖被告以上開情詞置辯，然遍閱被告所稱與世盈公司所訂立之協議書中均不見有
    被告所稱事前收取佣金之方式或世盈公司事先確有同意被告刻世盈公司印章之約
    定，且被告復自承早於八十七年三月間起即收受瑜東公司退還世盈公司之空運費
    、貨款支票背面蓋用其偽刻之世盈公司印章提領款項供己花用（如附表編號一、
    二），亦與被告辯稱：八十七年下半年與世盈公司有佣金或薪資之糾紛云云無涉
    ，被告更以客戶扣款為由，將自客戶處收取之支票背面蓋用其偽刻之世盈公司印
    章提領款項供己花用，更與其得向告訴人世盈公司收取佣金無關。而被告事後又
    未據實向告訴人世盈公司陳報收款始末情形，將本應交付公司，用以清償客戶對
    世盈公司債務所簽發之支票，並蓋用印章於支票背面以提領款項挪供己用，直接
    造成世盈受損，其有為自己不法所有意圖甚明。
  (五)又被告於前揭時、地如何與乙○○因就被告向客戶收取之支票究係被告應得之報
    酬，抑或係應繳回公司之貨款，發生口角爭執，進而以戴戒指虎之右手傷害告訴
    人乙○○，又如何致乙○○受有左側頭皮（顳部）撕裂傷三公分長、右手（起訴
    書誤繕為左手）食指及中指深刮傷（長約零點四公分及零點六公分），左側下眼
    眶瘀血二Ｘ一公分等情，業據乙○○於檢察官偵查、原審與本院調查審理時指訴
    詳細，乙○○之指訴核與證人王素貞於偵訊中證稱：「我打開門時，發現乙○○
    滿身是血，．．．」、「．．．，至於打架的事，是甲○○手上戴戒指虎打傷乙
    ○○的，．．．」等語（見他字卷第四九頁正面、反面）相符，並有告訴人乙○
    ○所提出之新光吳火獅紀念醫院甲種診斷證明書乙紙（見他字卷第十三頁）為證
    。查被告與告訴人乙○○早因收取貨款帳目不清，原有怨隙，本案係肇因於告訴
    人乙○○質問被告為何未將貨款繳回公司發生爭吵，進而互相毆打，則據被告於
    檢察官偵查中供述明白（見他字卷第四九頁）。依此情形，則告訴人乙○○指稱
    其與被告原有爭執，被告藉故前開支票係伊應抽成之佣金，斯時被告已有滋事故
    意，當告訴人乙○○質問被告為何未將該等支票繳回公司時，爭執於焉產生，尚
    非全然無據。按彼此互毆，必以一方初無傷人之行為，因排除對方不法之侵害而
    加以還擊，始得以正當防衛論。即行為人僅有防衛意思而非侵害意思，且客觀上
    有防衛之事實者，方有正當防衛可言。如前述，被告與告訴人乙○○原已因帳目
    不清相處不合，頗有怨隙，於此，則雙方出手互毆扭打，顯係各自基於傷害對方
    之犯意而為至明，況且被告手戴戒指虎顯有傷人之意，其所謂正當防衛之主張，
    顯非可採。從而，被告以前揭情詞置辯，應無足憑採。事證明確，被告犯行，堪
    以認定。
  (六)綜上各節，被告所辯，無非空言巧飾，不足採信，本件事證明確，其犯行堪予認
    定。
三、查被告甲○○為從事業務之人，其侵占業務上持有客戶繳交之如附表支票七紙，
    核係犯刑法第三百三十六條第二項之業務侵占罪。又被告偽刻世盈公司印章，並
    蓋用於如附表所示支票七紙，用以表示世盈公司已領款，以資行使，已足生損害
    於世盈公司，核被告此部分所為，係犯刑法第二百十六條行使同法第二百十條之
    行使偽造私文書罪。被告先後七次侵占支票及偽造世盈公司已領款之文書而行使
    之犯行，時間各自緊接，手段各自相若，犯罪構成要件各自相同，顯係基於概括
    之犯意反覆實施，為連續犯，應依刑法第五十六條之規定以一罪論，並加重其刑
    。被告利用不知情之成年刻印商偽造印章，為偽造文書之階段行為，偽造印文，
    為偽造私文書之一部，均無庸論擬。又連續偽造私文書後復持以行使，連續偽造
    私文書之低度行為，為行使之高度行為所吸收，皆不另論罪。被告利用不知情之
    成年刻印商偽造世盈公司印章，應成立間接正犯。被告侵占支票之目的，在於提
    領支票款項而偽造世盈公司已領款文書用資行使，是其所犯業務侵占罪、行使偽
    造私文書罪二罪間，有方法結果之牽連關係，應依刑法第五十五條之規定，從較
    重之業務侵占罪處斷。另被告毆打乙○○成傷，核其此部分所為，係犯刑法第二
    百七十七條第一項普通傷害罪。又被告所犯連續業務侵占及傷害罪間，犯意各別
    ，行為互殊，應分論併罰。公訴人雖僅就附表編號二、三、五、六、七之犯行提
    起公訴，附表編號一、四之犯罪事實雖未據起訴，但與前揭已起訴論罪科刑部分
    有裁判上一罪連續犯關係，本院得一併審理，附此敘明。
四、原審就被告甲○○因予論罪科刑，固非無見。惟查：(一)原判決事實欄未敘明被告
    偽造印章及偽造印文之時、地，尚有未洽；(二)原判決認定被告係以釘書針傷害告
    訴人乙○○，亦與事實不符，也有未洽。被告上訴意旨，否認犯罪，雖無足取，
    但查原判決既有上開可議之處，自應予以撤銷改判。爰審酌被告利用職務侵占公
    司貨款，暨犯罪之動機、目的、手段、品行、智識程度、所生危害，犯後否認犯
    行等一切情狀，量處如主文第二項所示之刑。偽造之「世盈纖維股份有限公司」
    印章壹顆，及附表所示支票上偽造之前開印文各壹枚共柒枚，尚乏證據證明業已
    滅失而不存在，均應依刑法第二百十九條之規定，宣告沒收。銀色戒指虎一只，
    係被告所有供其犯傷害罪所用之物，且乏證據證明業已滅失不存在，應依刑法第
    三十八條第一項第二款規定宣告沒收。
五、公訴意旨另以：被告甲○○意圖為自己不法之所有，基於概括犯意，連續自八十
    八年二月間起，將原為一百八十二元之產品單價，向世盈公司之客戶東亨士（公
    訴人誤載為東亨土）有限公司高報為一百八十五元，對於業務上自己持有之世盈
    公司之差價予以侵占。復又將業務上持有瑜東公司給付與世盈公司之貨款十五萬
    一千二百七十九元（原起訴金額為二十五萬零二百七十一元，扣除實際侵占瑜東
    公司如附表之金額九萬八千九百九十二元）予以侵占。因認被告涉有連續侵占和
    行使偽造私文書罪嫌。然查：(一)告訴人自承嗣後與客戶東亨士公司對帳之結果，
    並無問題（見原審卷第二六三頁）。(二)被告未繳回瑜東公司開立給付給世盈公司
    之支票數額為九萬八千九百九十二元等情，業據告訴人世盈公司代表人乙○○指
    述甚詳，復經證人即瑜東公司負責人林靜枝證述明確，且為被告所不否認，並有
    對帳單一紙附卷可參。從而公訴人認被告此部份亦涉有連續侵占和行使偽造私文
    書罪嫌即有未合，此外復查無其他積極證據證明被告確有公訴人所指此部分之犯
    行，原應諭知無罪判決，惟因公訴人認此部分與前開論罪科刑部分，有連續犯之
    裁判上一罪關係，爰不另為無罪之諭知，附此敘明。
據上論斷，應依刑事訴訟法第三百六十九條第一項前段、第三百六十四條、第二百九
十九條第一項前段，刑法第五十六條、第二百十六條、第二百十條、第三百三十六條
第二項、第二百七十七條第一項、第五十五條、第五十一條第五款、第二百十九條、
第三十八條第一項第二款，罰金罰鍰提高標準條例第一條前段，判決如主文。
本案經檢察官曾忠己到庭執行職務。
中      華      民      國      九十      年      九      月  二十一    日
                              臺灣高等法院刑事第六庭
                                  審判長法  官  陳  春  秋
                                        法  官  王  麗  莉
                                        法  官  徐  培  元
右正本證明與原本無異。
如不服本判決應於收受送達後十日內向本院提出上訴書狀，其未敘述上訴之理由者並
得於提起上訴後十日內向本院補提理由書（均須按他造當事人之人數附繕本）。
傷害部分不得上訴。
                                        書記官  秦  仲  芳
中      華      民      國    九十    年     九     月     二十一     日
附錄    本判決論罪科刑法條：
刑法第三百三十六條第二項
  對於業務上所持有之物，犯前條第一項之罪者，處六月以上五年以下有期徒刑，得
  併科三千元以下罰金。
刑法第二百十六條
  行使第二百十條至第二百十五條之文書者，依偽造、變造文書或登載不實事項或使
  登載不實事項之規定處斷。
刑法第二百七十七條第一項
  傷害人之身體或健康者，處三年以下有期徒刑，拘役或一千元以下罰金。
附表：
┌─┬───────┬─────┬────┬───────┬──────┐
│編│客戶（發票人）│支票號碼（│ 發票日 │金額（新台幣）│備  註      │
│號│              │付款銀行）│        │              │            │
│  │              │          │        │              │            │
├─┼───────┼─────┼────┼───────┼──────┤
│一│瑜東公司      │0000000   │87.03.02│10792元       │退還之空運費│
│  │              │第一商業銀│        │              │            │
│  │              │行新店分行│        │              │            │
├─┼───────┼─────┼────┼───────┼──────┤
│二│瑜東公司      │0000000   │87.03.16│50000元       │客戶實際未扣│
│  │              │第一商業銀│        │              │款之金額    │
│  │              │行新店分行│        │              │            │
├─┼───────┼─────┼────┼───────┼──────┤
│三│瑜東公司      │0000000   │87.06.16│30000元       │客戶實際未扣│
│  │              │第一商業銀│        │              │款之金額    │
│  │              │行新店分行│        │              │            │
├─┼───────┼─────┼────┼───────┼──────┤
│四│侑俊公司      │0000000   │87.12.20│5000元        │客戶實際未扣│
│  │              │華僑銀行板│        │              │款之金額    │
│  │              │橋分行    │        │              │            │
├─┼───────┼─────┼────┼───────┼──────┤
│五│寶景公司      │0000000   │88.02.03│7500元        │貨款分二張開│
│  │              │上海商業銀│        │              │            │
│  │              │行內湖分行│        │              │            │
├─┼───────┼─────┼────┼───────┼──────┤
│六│瑜東公司      │0000000   │88.02.10│5000元        │客戶實際未扣│
│  │              │第一商業銀│        │              │款之金額    │
│  │              │行新店分行│        │              │            │
├─┼───────┼─────┼────┼───────┼──────┤
│七│瑜東公司      │0000000   │88.03.05│3200元        │被告於客戶所│
│  │              │第一商業銀│        │              │報貨物單價與│
│  │              │行新店分行│        │              │回報世盈公司│
│  │              │          │        │              │單價之價差  │
├─┴───────┴─────┴────┼───────┼──────┤
│                                合計    │111492元      │            │
└────────────────────┴───────┴──────┘


司法院資訊處製作；財團法人民間司法改革基金會備份。
